【裁判字號】    89,上訴,626
【裁判日期】    890531
【裁判案由】    誣告等
【裁判全文】
臺灣高等法院臺中分院刑事判決                    八十九年度上訴字第六二六號
    上  訴  人
    即  自訴人  丙○○
    被      告  甲○○
    選任辯護人  謝清傑
    被      告  乙○○
右上訴人因自訴被告誣告等案件，不服臺灣苗栗地方法院中華民國八十九年二月二日
第一審判決（八十八年度自字第三二號），提起上訴，本院判決如左：
      主  文
上訴駁回。
      理  由
一、自訴意旨略以：緣自訴人於民國（下同）八十年間，提出戶籍謄本及房屋課稅證
    明，依承租法令向苗栗縣政府申租竹南鎮○○段第一三○之四號現居地（全筆面
    積九一八平方公尺）。承辦技士即被告甲○○勘察後，舉不出事證以證明第一三
    ○之四七地號「非全筆舊建地」，只放租其中七○九平方公尺。另二○九平方公
    尺雖有使用，但不放租。經自訴人查詢原因，被告甲○○函覆改稱：「違反森林
    法第五十一條」。該七○九平方公尺訂約後，自訴人知悉森林法第五十一條所指
    之森林內係指在「森林」之「內」而言。地上苟無森林，則不得以森林法相繩。
    雖經投訴縣府政風室，但未得合理解決。八十三出年間，甲○○以該不放租之二
    ○九平方公尺控告自訴人違反森林法。惟甲○○對第一三○之四地號歷年之使用
    情況無法舉證，故為檢察官不起訴處分。詎八十五年間，縣府又再行移送，林務
    局技士即另被告乙○○出示第一三○之四號地上，歷年均已無森林之航照圖，與
    甲○○明知不合違反森林法要件，除再告原不起訴之四方型白色建物，另誣指白
    色建物有「加高」情事，再誣指長型建物為竊佔。檢察官即持以上不實供述列為
    犯罪事實再行起訴。法官履勘現場後，以第一三○之四地號上早已無森林，白色
建物無「加高」等理由，而為自訴人無罪之判決。甲○○函請檢察官提起上訴，
    經二審駁回確定。被告甲○○顯然執意以不實內容，意圖使自訴人受刑事處分。
    因認被告二人涉犯誣告犯行云云。
二、按犯罪事實應依證據認定之，無證據不得推定其犯罪事實，而不能證明被告犯罪
    者，應諭知無罪判決，刑事訴訟法第一百五十四條、第三百零一條第一項分別定
    有明文。又所謂誣告，即虛構事實，進而申告而言，其原因出於自動或被動，固
    非所問，惟須出於積極性之申告行為，始克當之。至其方式為告訴、告發、自訴
    、報告等皆無不可。另所訴之事實未能積極的證明為虛偽，則衹能以證據不充分
    之故，為被誣告人未予判罪之原因，自不能據以推定告訴人所訴為誣告。且誣告
    罪之成立，以犯人明知所訴虛偽為構成要件，若出於誤信、誤解、誤認或懷疑有
    此事實，或以為有此嫌疑，即其所申告之事實，並非完全出於憑空捏造或尚全然
    無因，只以所訴事實，不能積極證明為虛偽或因證據不充分，致被誣人不受追訴
    處罰者，仍不得謂成立誣告罪（最高法院二十年上字第三○七號、第七一七號判
    例；四十年台上字第八八號判例；八十三年台上字第一九五九號、第三二一七號
判決意旨參照）。而刑法第一百六十九條第一項之誣告罪，以使人受刑事或懲戒
    處分之意思向該管公務員誣告為要件，若因公務員之推問而為不利他人之陳述，
    縱其陳述涉於虛偽，既無申告他人使其受刑事或懲戒處分之意思，即與誣告之要
    件不符（最高法院五十三年台上字第五七四號判例意旨參照）。
三、本件訊據被告甲○○、乙○○始終均堅決否認有何誣告之犯行，甲○○辯稱：我
    們是基於土地機關的立場，有核准自訴人承租其中七○九平方公尺，另二○九平
    方公尺因與條件不合，故未予准許，但未虛構事實而為誣告等語；被告乙○○則
    辯稱：是檢察官請我出庭陳述意見，我只是基於證據陳述意見，沒有憑空捏造而
    為誣告等情。
四、經查：(一)關於被告甲○○部分、台灣新竹地方法院檢察署八十三年度偵字第一
    四九一號偵查案件，原係苗栗縣政府以八十三年一月十一日八三府農林字第四二
    八五二號函請苗栗縣警察局竹南分局就自訴人丙○○涉嫌在座落竹南鎮○○段一
    三○之四地號國有飛砂防止保安林內濫建房屋，請惠予依法偵查移送法辦，此有
    該函文一份在卷可憑（見該偵查卷第五頁）。雖被告甲○○坦承該函稿係其所擬
    （見原審八十九年一月二十日筆錄），惟該函文之決行者係當時之農業局長楊火
    松，且行文是以縣長何智輝之名義為之（見該偵查卷第六頁）。是雖被告曾為該
    簽稿，但尚須其上級之農業局長亦批准才可能發文，且其行文是代表縣政府，而
    非代表被告甲○○本人。故上開函文即令係一「申告行為」，然其申告人亦為苗
    栗縣政府，而非被告甲○○。又被告甲○○嗣在該案件偵查中以證人之身分出庭
    陳述意見，而作下列證述：「問：本案是否由你承辦？答：當初被告申請承租是
    由我去勘查」、「問：是否被告所蓋的舊屋、新屋均占到保安林地？答：是的，
    該處均被編為飛砂防止保安林地，所以該地的一草一木都有防止飛砂的功能」、
    「問：磚造是五十五年蓋的，草寮部分是四十四年搭的，七十七年則重蓋，是否
    如此？答：他何時蓋的，我不清楚」、「問：被告七十七年所蓋之新屋有無擴大
    面積？答：我無法確定」（以上見該偵查卷第四十五頁反面、第四十六頁）。惟
    其出庭陳述只是作證性質，即令因檢察官之推問而不利於自訴人，其行為亦非「
    申告行為」，而與誣告罪之構成要件不符。、台灣新竹地方法院檢察署八十四
    年度偵字第一一二○四號偵查案件及台灣新竹地方法院八十五年度訴字第五四七
    號案件，原係苗栗縣政府以八十四年十月二十四日八四府農林字第一二三二五○
    號函請台灣新竹地方法院檢察署苗栗檢察官辦公室重新偵辦上開自訴人丙○○涉
    嫌在座落竹南鎮○○段一三○之四地號國有飛砂防止保安林內濫建房屋案，有該
    函文一份在卷足憑（見該偵查卷第一頁）。雖該函稿係由被告甲○○所擬（見原
    審八十九年一月二十日筆錄），惟如上所述，該函文之決行者亦係當時之農業局
    長楊火松，且行文是以縣長何智輝之名義為之（見該偵查卷第二頁），被告雖曾
    擬具該簽稿，仍尚須其上級之農業局長批准才可能發文，且其行文是代表縣府，
    而非代表被告甲○○本人。故上開函文即令係一「申告行為」，其申告人仍為苗
    栗縣政府，而非被告甲○○。至被告甲○○嗣在該案件以證人之身分出庭陳述意
    見（見該偵查卷第二十六頁反面、第二十七頁反面、台灣新竹地方法院八十五年
    度訴字第五四七號卷第二十六頁反面），其出庭陳述亦是作證性質，即令因檢察
    官或法官之推問而不利於自訴人，其行為亦非積極之「申告行為」，亦與誣告罪
    之構成要件不符。(二)關於被告乙○○部分，自訴人在原審指稱：因被告乙○○曾
    在檢察官偵訊時出庭作證而為判讀工作，且因其係林務人員，地上無森林，他卻
    做出判讀，與甲○○作證均稱伊有違反森林法，故認被告乙○○亦涉誣告罪（見
    原審八十八年十月七日筆錄）。惟經原審及本院調閱上開案卷，被告乙○○僅曾
    於自訴人被訴違反森林法（台灣新竹地方法院檢察署八十四年偵字第一一二○四
    號案），於八十五年二月九日檢察官偵訊時出庭作證（見該案卷第二十六至二十
    七頁）及該案起訴後（台灣新竹地方法院八十五年度訴字第五四七號違反森林法
    案），於八十五年七月二日，經該院法官傳訊其到庭作證（見該卷第二十六頁及
    反面）。除此之外，並未有任何與上開案件有關之行為。而其上開二次出庭作證
    之行為，既非前述刑法第一百六十九條第一項誣告罪要件之「申告行為」，且縱
    認其上開行為有不利於自訴人，惟依前揭判例意旨所示，被告乙○○係因公務員
    之推問而為不利他人之陳述，故無申告他人使其受刑事或懲戒處分之意思，亦與
    誣告之構成要件不符。自訴人認被告乙○○之上開行為即係構成刑法之誣告罪，
    亦有誤會。
五、綜上所述，被告甲○○、乙○○二人均無刑法誣告罪之申告行為，況且依前揭判
    例意旨，亦不得僅以自訴人於上開二案件分別受不起訴處分或無確定，即遽認被
    告二人應負誣告刑責。本件查無其他積極證據足認被告二人有自訴人所指之誣告
    犯行，即不能證明被告犯罪，被告二人否認犯行，所辯均堪採信。原審因而為被
    告甲○○、乙○○二人無罪之諭知，其認事用法，洵無不合。自訴人仍執前詞提
    起上訴，顯非有理由，其上訴應予駁回。
六、據上論斷，應依刑事訴訟法第三百六十八條，判決如主文。
中      華      民      國    八十九     年     五        月   三十一   日
                                  臺灣高等法院臺中分院刑事第八庭
                                        審判長法  官  古  金  男
                                              法  官  劉  連  星
                                              法  官  劉  榮  服
右正本證明與原本無異。
如不服本判決應於收受送達後十日內向本院提出上訴書狀，其未述上訴之理由者並
得於提起上訴後十日內向本院補提理由書（均須按他造當事人之人數附繕本）。
                                              書記官  茆  亞  民
中      華      民      國    八十九     年      六       月     二     日
                                                            Ｑ


司法院資訊處製作；財團法人民間司法改革基金會備份。
